【裁判字號】    99,易,228
【裁判日期】    990421
【裁判案由】    詐欺
【裁判全文】
臺灣高雄地方法院刑事判決               99年度易字第228號
公  訴  人  臺灣高雄地方法院檢察署檢察官
被      告  乙○○
上列被告因詐欺案件，經檢察官提起公訴（98年度偵緝字第2857
號）及移送併辦（臺灣高雄地方法院檢察署98年度偵字第18038
號），本院判決如下：
    主  文
乙○○幫助犯詐欺取財罪，處有期徒刑肆月，如易科罰金，以新
台幣壹仟元折算壹日。
    事  實
一、吳俊穎已可預見一般取得他人金融帳戶使用之行徑，常與財
    產犯罪所需有密切之關聯，可能係為掩飾不法犯行，避免有
    偵查犯罪權限之執法人員循線查緝，以確保犯罪所得之不法
    利益，並掩人耳目，仍基於縱有人以其金融帳戶實施詐欺取
    財犯行，亦不違背其本意之幫助犯意，於民國98年3 月6 日
    先至兆豐國際商業銀行（下稱兆豐銀行）三多分行辦理其所
    申請開立該銀行帳號00000000000 號帳戶之更換印鑑、補發
    存摺及提款卡事宜，復於同年月12日至上開銀行領取補發之
    提款卡後，即於同年月13日上午10時前之某時，在某不詳地
    點，將上揭帳戶之存摺、提款卡及提款卡密碼均提供予某姓
    名年籍不詳之詐騙集團成年成員使用。嗣該詐騙集團成員即
    與渠所屬集團之其他成員共同基於意圖為自己不法所有之犯
    意聯絡，先由其中某姓名年籍不詳之成年成員，於98年3 月
    13日10時許致電吳文瑜，自稱係警政署刑事警察局中部打擊
    犯罪中心警員，謂其破獲一起詐欺案件，懷疑吳文瑜是人頭
    ，並詢問吳文瑜名下所有之帳戶資料，之後由另一名詐騙集
    團成員佯稱是法務部行政執行署臺北執行處人員，訛稱要幫
    吳文瑜做金融監管，要求吳文瑜將帳戶之金錢匯入指定之帳
    戶內，等待政府機關人員排除吳文瑜涉案嫌疑後，再將款項
    返還給吳文瑜，致吳文瑜信以為真，於同日匯款新台幣（下
    同）83萬元至吳俊穎之前揭帳戶內；又由其中某姓名年籍不
    詳之女性成年成員，於98年3 月13日13時30分許，撥打電話
    予甲○○，佯稱係甲○○之胞妹，急需用錢云云，致甲○○
    陷於錯誤，於同日13時39分許，前往台中縣豐原市○○路
    543 號玉山銀行，依該女子指示利用自動櫃員機轉帳3 萬元
    至上開吳俊穎之兆豐銀行三多分行帳戶內。嗣因上開轉帳金
    額旋為詐騙集團成員提領一空，經吳文瑜發覺有異，甲○○
    亦與伊胞妹聯絡，始知受騙，報警處理而循線查獲上情。
二、案經吳文瑜訴由桃園縣政府警察局桃園分局報告臺灣桃園地
    方法院檢察署檢察官呈請臺灣高等法院檢察署檢察長令轉臺
    灣高雄地方法院檢察署檢察官偵查起訴，及高雄市政府警察
    局苓雅分局報請臺灣高雄地方法院檢察署檢察官偵辦後移送
    併辦。
    理  由
一、證據能力部分：
    本判決所引之傳聞證據，當事人均同意列為證據，本院審酌
    上開證據之取得過程並無瑕疵，又與待證事實具有關聯性，
    證明力亦非明顯過低，採為本案證據具有適當性，依刑事訴
    訟法第159 條之5 第1 項規定，得為證據。
二、訊據被告矢口否認有何幫助詐欺取財之犯行，並辯稱：我是
    為了要去麥寮工作，需要把帳戶交給公司作為薪資轉帳使用
    ，才把帳戶的存摺、提款卡（含密碼）交給我弟弟丙○○去
    處理，後來丙○○才跟我說那些資料遺失了，我並沒有幫助
    詐欺集團的犯行云云。經查：
（一）兆豐國際商業銀行三多分行所申辦帳號00000000000 號帳
      戶，係被告乙○○於80年1 月17日所申辦；被害人吳文瑜
      於98年3 月13日10時許，接到自稱係警政署刑事警察局中
      部打擊犯罪中心警員之來電，謂其破獲一起詐欺案件，懷
      疑吳文瑜是人頭，並詢問吳文瑜名下所有之帳戶資料，再
      由另一名詐騙集團成員佯稱是法務部行政執行署臺北執行
      處人員，訛稱要幫吳文瑜做金融監管，要求吳文瑜將帳戶
      之金錢匯入指定之帳戶內，等待政府機關人員排除吳文瑜
      涉案嫌疑後，再將款項返還給吳文瑜，吳文瑜因而於同日
      匯款83萬元至吳俊穎之前揭帳戶內；另被害人甲○○於98
      年3 月13日13時30分許，接到自稱甲○○胞妹之來電，佯
      稱急需用錢云云，致甲○○陷於錯誤，於同日13時39分許
      ，前往台中縣豐原市○○路543 號玉山銀行，利用自動櫃
      員機轉帳3 萬元至上開吳俊穎之前揭帳戶內，匯入款項旋
      即遭提領一空等情，經證人即被害人吳文瑜、甲○○於警
      詢時指訴綦詳，復有偽造之法務部執行凍結管制命令、台
      北縣政府警察局中和分局積穗派出所受理各類案件紀錄表
      、台中縣政府警察局豐原分局豐原派出所受理各類案件紀
      錄表、玉山銀行自動櫃員機交易明細表、兆豐國際商業銀
      行三多分行98年3 月27日檢送之000-00000000000 號帳戶
      開戶資料及歷史交易明細查詢表各1 份（偵一卷第14-15
      頁、第16頁、第22頁，偵三卷第3-4 頁，偵四卷第8 頁、
      第9-12頁、第13頁背面、第42-47 頁）在卷可稽。是被害
      人吳文瑜、甲○○確因遭詐欺集團詐騙而將上開款項匯入
      被告前揭銀行帳戶內之事實，應堪認定。
（二）被告雖以前詞置辯，並提出證人丙○○為其作證。惟查：
   1、證人丙○○先於偵訊中證稱：我是乙○○的弟弟，當初我
      們兩兄弟要去麥寮的公司工作，那家公司要我們拿存摺的
      影本，作為薪資轉帳用，我就陪他去銀行補辦提款卡，銀
      行有給提款卡的密碼函，他就把密碼函跟提款卡、存摺放
      一起交給我，我放在機車置物箱裡，不知道什麼時候被人
      家撬開機車置物箱拿走了，後來接到銀行通知我才知道不
      見了等語（偵四卷第35-36 頁、第52頁）；又於本院審理
      中改稱：我是看報紙知道有這個工作，就打電話過去那邊
      聯絡，要介紹乙○○過去工作，公司跟我說只要寄送資料
      過去就可以去仁武參加工安講習，我就把乙○○的存摺影
      本寄去麥寮的公司，原本我也要一起去工作，但我被通緝
      ，就沒有辦法作，因為我都開車，所以有開車載乙○○過
      去仁武參加講習；公司在麥寮哪裡我想不出來，工作的薪
      水是有做才有算，會直接匯款到戶頭；存摺大約是在乙○○拿給我的第三天遺失，我有打電話要通知被告要去報案
      ；提款卡的密碼我有記在本子裡，乙○○有寫給我，他說
      這本存摺沒有使用，要用這本作薪資轉帳，還說密碼沒有
      在使用，怕會忘了，順便告訴我，我也沒有使用，所以我
      就寫在裡面；資料辦好後，寄去公司，我要拿給他的時候
      ，才發現不見等語（本院卷第34-38 頁）。其前後就平時
      都是開車，為何會把被告申辦之銀行存摺、提款卡、密碼
      等物置放於機車置物箱而遺失？被告單純要應徵工作，並
      提供帳戶作為薪資轉帳使用，為何要交付密碼予證人？該
      帳戶之提款卡密碼，是寫在密碼函裡，還是被告另行告知
      證人？證人發現存摺等物遺失是在銀行通知後，還是要交
      還給被告時自行發現？等情，供詞反覆不一。若真係證人
      為了要替被告應徵工作，而拿被告之帳戶資料使用，卻不
      慎遺失，證人豈會就此部分證詞前後矛盾？顯見證人所述
      與事實不符，難以採信。被告所辯，已非無疑。
   2、又衡情，金融帳戶資料事關個人財產權益之保障，存摺、
      提款卡等物之專屬性質均甚高，若落入不明人士手中，極
      易被利用為取贓之犯罪工具，一般人均有妥為保管以防止
      他人任意使用之認識，縱有特殊情況偶須交付他人使用，
      亦必深入瞭解用途及合理性，始會安心提供，而被告為成
      年人，應有相當之智識程度及社會經驗，其竟輕忽未將提
      款卡、存摺妥善放置，再者以常情而論，一般稍有社會歷
      練、經驗之之人均知存摺應與其金融卡、密碼分別保存，
      以免徒增帳戶款項遭人持金融卡盜領款項，此自亦應為被
      告所知稔。而被告應徵工作僅須交付存摺即可告知公司薪
      資轉帳之帳號，無需提供提款卡，被告卻將存摺、提款卡
      、密碼一併交由他人使用，是否有同意他人使用該帳戶之
      意，已非無疑。
   3、復參以現今社會上，確存有不少為貪圖小利而出售個人帳
      戶供人使用之人，是犯罪集團成員僅須付出少許之金錢，
      即可取得可完全操控而無遭掛失風險之帳戶，衡情當無使
      用遭竊、遺失等未經申辦帳戶者同意使用之帳戶之可能，
      否則，自不法詐騙犯罪集團之角度審酌，渠等既知社會上
      一般正常之人如帳戶存摺、印章、提款卡遭竊或遺失，為
      防止拾得或竊得之人盜領存款或將帳戶作為不法使用，必
      於發現後立即報警或向金融機構辦理掛失止付，而於原帳
      戶所有人掛失止付後，渠等即無法以拾得或竊得之存摺、
      提款卡提領該帳戶內之存款，渠等在此情形下，如仍以此
      帳戶作為其犯罪工具，則在渠等向被害人詐騙，並誘使被
      害人將款項轉入或匯入該帳戶後，卻又極有可能因帳戶所
      有人掛失止付而無法提領，則渠等大費周章從事於犯罪之
      行為，甘冒犯罪後遭追訴、處罰之風險，卻只能平白無故
      替原帳戶所有人匯入金錢，而無法得償其犯罪之目的，無
      異於為他人作嫁，此等損人不利己之舉，又豈是聰明狡詐
      之財產犯罪集團所可能犯之錯誤，易言之，從事此等財產
      犯罪之不法集團，若非確定該帳戶所有人不會去報警或掛
      失止付，以確定渠等能自由使用該帳戶轉帳、提款，渠等
      應不至於以該帳戶從事財產犯罪。況被告要將其帳戶之相
      關資料交由他人使用前，已於98年3 月6 日本人親自前往
      兆豐銀行辦理更換印鑑、補發存摺及申請補發提款卡，並
      於同年月12日領取新提款卡乙節，有兆豐國際商業銀行三
      多分行98年7 月14日（98）兆銀多字第30號函及檢附之存
      戶更換印鑑申請書、存摺掛失暨遺失補發新存摺申請書、
      金融可申請暨合約書影本各1 紙（偵四卷第42-47 頁）在
      卷可參。是被告在12日始領取新的提款卡及密碼，卻有被
      害人於隔天（13日）即受騙，並經詐欺集團之成員以提款
      卡跨行提領之方式，當天即領取一空。而此前後時間甚為
      密接，若非被告將帳戶交由詐騙集團成員使用，詐騙集團
      成員怎會在被告才剛領取新補發之提款卡及密碼後，即前
      往丙○○之機車置物箱內竊取被告之帳戶資料及提款卡（
      含新的密碼）？又怎會在取得該帳戶資料後，隨即肆無忌
      憚使用該帳戶，連續詐騙2 被害人，而無被告會隨時前往
      銀行掛失止付之虞？此均與遺失帳戶之常情不符，益證被
      告所辯不足採信。
（三）綜上，被告以提款卡、密碼供他人做詐欺犯罪人頭帳戶之
      事實，事證明確，堪以認定，應依法論科。
三、按刑法上之幫助犯，係對於犯罪與正犯有共同之認識，而以
    幫助之意思，對於正犯資以助力，而未參與實施犯罪之行為
    者而言（最高法院75年度臺上字第1509號、88年度臺上字第
    1270號判決要旨參照）。如未參與實施犯罪構成要件之行為
    ，且係出於幫助之意思提供助力，即屬幫助犯，而非共同正
    犯。查被告將其所申辦之兆豐銀行帳戶交付詐欺集團成員，
    使渠等得藉此詐欺被害人吳文瑜、甲○○，被害人並因而匯
    款至被告所申辦之上開帳戶，是被告所為係參與詐欺取財罪
    構成要件以外之行為，且在無證據證明被告係以正犯而非以
    幫助犯之犯意參與犯罪之情形下，應認其所為係幫助犯而非
    正犯行為。故核被告所為，係犯刑法第30條第1 項前段、第
    339 條第1 項之幫助詐欺取財罪。被告以一次幫助行為，幫
    助詐騙集團成員先後向被害人2 人詐取財物，應僅論一幫助
    詐欺取財既遂罪。被告幫助他人犯詐欺取財罪，爰依刑法第
    30條第2 項之規定，按正犯之刑減輕之。
四、爰審酌被告提供上開帳戶幫助他人遂行財產犯罪，致使真正
    犯罪者難以被查獲，並造成被害人吳文瑜遭詐騙83萬元，被
    害人甲○○遭詐騙3 萬元，對於社會治安之危害非輕，且前
    已有犯罪紀錄，素行不佳，惟念其犯後坦承犯行，態度良好
    ，對於犯罪過程深具悔意，及其犯罪動機、手段、目的、被
    害人所受損害等一切情狀，量處如主文所示之刑，再斟酌被
    告為國中畢業，經濟狀況勉持等情，併諭知易科罰金之折算
    標準為如主文所示。
據上論斷，應依刑事訴訟法第299 條第1 項前段，刑法第339 條
第1 項、第30條、第41條第1 項前段，刑法施行法第1 條之1 ，
判決如主文。
本案經檢察官許怡萍到庭執行職務。
中    華    民    國    99    年    4     月    21    日
                刑事第十二庭  審判長法  官  黃建榮
                                    法  官  王品惠
                                    法  官  楊珮瑛
以上正本證明與原本無異。
如不服本判決應於收受送達後10日內向本院提出上訴書狀，並應
敘述具體理由；如未敘述上訴理由者，應於上訴期間屆滿後20日
內向本院補提理由書（均須按他造當事人之人數附繕本）「切勿
逕送上級法院」。
中    華    民    國    99    年    4     月    23    日
                                    書記官  郭南宏
附錄本件論罪科刑法條全文
中華民國刑法第339條第1項
（普通詐欺罪）
意圖為自己或第三人不法之所有，以詐術使人將本人或第三人之
物交付者，處五年以下有期徒刑、拘役或科或併科一千元以下罰
金。
中華民國刑法第30條
（幫助犯及其處罰）
幫助他人實行犯罪行為者，為幫助犯。雖他人不知幫助之情者，
亦同。
幫助犯之處罰，得按正犯之刑減輕之。

司法院資訊處製作；財團法人民間司法改革基金會備份。
